【裁判字號】    99,消債聲,28
【裁判日期】    990712
【裁判案由】    聲請免責
【裁判全文】
臺灣板橋地方法院民事裁定            99年度消債聲字第28號
聲  請  人
即  債務人    甲○○原名：簡.
代  理  人    青含國律師
上列當事人聲請消費者債務清理事件，本院裁定如下：
    主  文
債務人簡裕譽（原名：簡裕原）不免責。
    理  由
一、按法院裁定開始清算程序後，債務人有薪實資、執行業務所
    得或其他固定收入，而普通債權人之分配總額低於債務人聲
    請清算前2 年間，可處分所得扣除自己及依法應受其扶養者
    所必要生活費用之數額者，法院應為不免責之裁定。但債務
    人證明經普通債權人全體同意者，不在此限，消費者債務清
    理條例（下稱消債條例）第133 條定有明文。又為貫徹消債
    條例第133 條避免債務人濫用清算程序以獲免責，並敦促有
    清償能力者，利用薪資等固定收入清償債務而受免責，以保
    障債權人可受最低清償之立法目的，自應將清算價值保障原
    則擴及至更生轉換清算程序後，應否為不免責裁定之情形。
    次按法院裁定開始更生程序後，債務人免責前，法院裁定開
    始清算程序，其已進行之更生程序，適於清算程序者，作為
    清算程序之一部；其更生聲請視為清算聲請。消債條例第78
    條第1 項定有明文。由其文義可知，在適於清算程序之情形
    下，清算程序之始點，得提前至裁定開始更生時（臺灣高等
    法院暨所屬法院98年法律座談會民事類提案第40號研討結果
    參酌）。另按債務人有下列各款情形之一者，法院應為不免
    責之裁定。但債務人證明經普通債權人全體同意者，不在此
    限：一、於七年內曾依破產法或本條例規定受免責；二、隱
    匿、毀損應屬清算財團之財產，或為其他不利於債權人之處
    分；三、捏造債務或承認不真實之債務；四、因浪費、賭博
    或其他投機行為，致財產顯然減少或負擔過重之債務，而生
    開始清算之原因；五、於清算聲請前一年內，已有清算之原
    因，而隱瞞其事實，使他人與之為交易致生損害；六、明知
    已有清算原因之事實，非基於本人之義務，而以特別利於債
    權人中之一人或數人為目的，提供擔保或消滅債務；七、隱
    匿、毀棄、偽造或變造帳簿或其他會計文件之全部或一部，
    致其財產之狀況不真確；八、故意於財產及收入狀況說明書
    為不實之記載，或有其他故意違反本條例所定義務之行為，
    消債條例第134 條亦定有明文可參。
二、經查：
  (一)本件聲請人即債務人甲○○前於民國97年12月26日向本院聲
    請消費者債務清理條例之更生事件，雖經本院於98年5 月22
    日裁定開始更生程序，惟聲請人所提出之更生方案因未獲債
    權人會議之可決，亦未符合逕以裁定認可之要件，故本件乃
    於99年1 月12日裁定開始清算程序並同時終止清算程序。而
    上開終止清算程序部分因未據債權人抗告，業告確定等情，
    此有本院98年度消債清字第165 號裁定正本1 份附卷可參，
    並經本院依職權調閱本院97年度消債更字第2174號更生案卷
    （下稱本件消債更生案卷）、98年度司執消債更字第443 號
    更生執行案卷（下稱本件消債執行案卷）、98年度消債清字
    第165 號清算案卷（下稱本件消債清算案卷）查閱無訛，自
    堪信為真實。
  (二)又依前揭法律座談會之研討結果，認定債務人有無薪資、執
    行業務所得或其他固定收入之時點，於更生轉換清算程序之
    情形，應提前至裁定開始更生時；而本件聲請人自陳前於賀
    欣公司工件，1 個月薪水約3 、4 萬元，嗣因生意不佳而未
    續約，故於97年9 月初另至富峰國際公司任職，直到98年5
    月方遭資遣，現係於臺北縣樹林市○○街○ 段167 巷10-12
    號從事鐵箱工作，1 個月薪水約25,000元等語（見本件消債
    執行案卷第195 頁、第253 頁），由此可徵於本院前揭裁定
    開始更生程序後，聲請人顯有薪資所得收入，惟本件普通債
    權人之分配總額係為0 元，顯然低於聲請人聲請更生前2 年
    間，可處分所得扣除自己及依法應受其扶養者所必要生活費
    用之數額，亦即本件依聲請人所自行提出之財產及收入狀況
    說明書記載（見本件消債更生案卷第2 頁），其於聲請更生
    前2 年之收入為767,407 元；扣除2 年間自己及依法應受其
    扶養者每月所必要生活費用（即依內政部公布之臺灣省95、
    96年度每人每月最低生活費標準計算）共449,256 元【（9,
    210 元＋9,509 元）×12個月＋（9,210 元＋9,509 元）×
    2 人（未成年子女2 名）×1/2 （應分擔人數2 人）×12個
    月】後，尚有餘額，且經本院依職權詢問普通債權人之結果
    ，除萬泰銀行、香港上海匯豐銀行、日盛銀行、明台產物保
    險公司、萬榮行銷顧問公司、兆豐銀行迄未具狀表示意見外
    ，其餘債權人則均表明不同意聲請免責乙節，亦有民事陳報
    狀6 紙附卷可佐，是依消債條例第133 條前段規定，本件即
    不應免責。
  (三)再者，觀諸各債權人所檢送之聲請人消費明細等資料，聲請
    人之消費內容有多達數10筆（金富貴銀樓、明緣銀樓、百視
    達國際有限公司、好樂迪KTV 、遠百企業股份有限公司、誠
    品股份有限公司、家福股份有限公司、屈臣氏百佳股份有限
    公司、特香齋西餐廳有限公司、匯豐汽車股份有限公司、日
    元興汽車有限公司、台北農產運銷等）之高額消費支出，且
    核上開之消費內容，顯已逾一般日常生活之合理花費而有過
    度享受、浪費及奢侈之情；另依債權人遠東國際商業銀行股
    份有限公司於99年1 月27日所出具之民事陳報狀暨附件所載
    ，聲請人早於90年10月26日及同年11月2 日即分別提領現金
    10,000元等情（見本件消債清算案卷第78頁），顯見聲請人
    於90年間財務已現困難後，竟未衡量自身是否有充分之償債
    能力而仍持續使用信用卡恣意花費。更何況，除上開提領記
    錄外，聲請人尚於91年2 月單月提領35,000元，甚於92年1
    月、2 月、5 月、7 月及8 月單月分別提領35,000元、40,0
    00元、48,000元、60,000元及50,000元（詳參見萬榮行銷公
    司99年1 月18日民事陳報狀暨附件、台新銀行99年1 月21日
    函暨附件、中國信託99年1 月21日民事陳報狀暨附件、香港
    上海匯豐銀行99年1 月21日民事陳報狀暨附件、誠第一資
    產公司99年1 月26日民事陳報狀暨附件、新誠國際資產公司
    99年2 月23日民事聲請狀暨附件）。是本院經審酌聲請人與
    其配偶於98年10月28日離婚前均尚有薪資收入，倘能撙節開
    銷，據實控制支出，避免不必要之花費，理應無須如此頻繁
    且大量預借現金；又遑論上揭所提領之金額，亦明顯逾越一
    般人日常生活必要之支出金額，而聲請人對此亦未於收受本
    院99年2 月22日、3 月26日板院輔民慈99年度消債聲字第28
    號函時，予以陳述意見或提供資料俾便本院參酌。是本院參
    酌上開聲請人之收入及支出情形，並佐以前揭之消費明細等
    資料，誠堪認聲請人應有「因浪費、賭博或其他投機行為，
    致財產顯然減少或負擔過重之債務，而生開始清算之原因」
    情形存在。
三、基此，承前所述，聲請人既堪認有消費者債務清理條例第13
    3 條前段及消債條例第134 條第4 款所規定之不應免責情形
    存在，則本件聲請人之聲請免責，自不應准許，爰裁定如主
    文
中    華    民    國    99    年    7     月    12    日
                  民事第一庭法  官  黃若美
上為正本係照原本作成
如不服本裁定，應於裁定送達後10日內，以書狀向本院提出抗告
，並繳納抗告費新臺幣1,000 元
中    華    民    國    99    年    7     月    12    日
                            書記官  高偉庭

司法院資訊處製作；財團法人民間司法改革基金會備份。
